臺灣高等法院刑事判決　　　　　　　　　　　　　　　　九十三年度軍上字第一號
　　上　訴　人
　　即　被　告　甲○○
　　選任辯護人　余西鈞律師
右上訴人因殺人案件，不服國防部高等軍事法院九十二年法仁判字第一○三號，中華
民國九十二年十一月二十一日第二審判決（起訴案號：國防部北部地方軍事法院桃園
分院檢察署九十一年度園偵訴字第三三一號、初審案號：國防部北部地方軍事法院桃
園分院九十二年桃判字第○六三號），提起上訴，本院判決如左：
    主  文
原判決撤銷，發回國防部高等軍事法院。
    理  由
一、原判決以上訴人即被告黃明合（民國九十一年六月四日入伍，義務役）係前開單
    位二等步槍兵，緣人民吳易豪於九十一年九月七日二十三時許，騎機車搭載許智
    遠返家途經桃園縣大園鄉○○路與國際路口時，遭聚集在民生路八十一號「漫跋
    餐廳」前之多名姓名年籍不詳泰國籍勞工（以下簡稱外勞）丟擲石塊、玻璃瓶等
    物。嗣遇友人鄭凱杰（原名鄭名義，綽號「小黑」）、李勝雄（綽號「阿雄」）
    及葉世凱等人告知，亦蒙受相同之狀況，渠等不甘受辱，乃起意邀集多人找外勞
    報復，吳易豪電話通知楊奕青、張永親前來相助，楊奕青聞訊除帶同葉冠恆、劉
    俊麟外，並轉往同前鄉○○路○段一三一號「Ｅ世代檳榔攤」邀集王書才、簡永
    順、甲○○、徐龍利及賴政億等人。約集人員完成後，渠等十四人乃基於共同傷
    害之犯意聯絡，楊奕青駕駛車號：三Ｐ─四七四一號自小客車搭載葉冠恆、劉俊
    麟、簡永順及甲○○，車上並帶有葉冠恆所有之鐵棍一支，徐龍利駕駛車號：Ｔ
    三─二二六二號自小客車搭載王書才、賴政億、鄭凱杰等三人，葉世凱、李勝雄
    、張永親與吳易豪各騎乘一輛機車，張永親並搭載許智遠，李勝雄車上並攜有原
    木色棒球棒一支及吳易豪所有之黑色棒球棒一支（黑色棒球棒一支已由司法機關
    扣案），一行人同往上址「漫跋餐廳」找外勞報復。渠等於翌（八）日凌晨許陸
    續到達現場後，隨即與逗留在現場之多名外勞發生衝突，外勞以石塊、玻璃瓶等
    物丟擲被告等人，渠等見狀，除葉冠恆留在車旁顧車外，被告與其餘諸人一踴而
    上追打外勞，外勞見狀，隨即逃竄，其中ＣＨＯＭＣＨＡＬＡＯ　ＫＲＩＡＮＧ
    ＳＡＫ（以下簡稱死者ＣＫ）逃離時不慎絆倒在地，被告等一行人基於共同傷害
    之犯意聯絡，上前追打死者ＣＫ，圍毆間，王書才竟持鐵棍、吳易豪持木棒、甲
    ○○持棒球棒輪流擊打死者ＣＫ之頭部（渠等三人以鐵棍、木棒及棒球棒朝死者
    ＣＫ之頭部輪流敲擊，極可能發生人員死亡之結果，屬客觀上有預見之可能，其
    主觀上則無此認識），造成死者ＣＫ頭部因多發性鈍器外傷，導致硬膜上、下腔
    出血，顱骨破裂顱內出血腦組織損傷致死。而共犯楊奕青、張永親、劉俊麟則均
    以腳踹，吳易豪、徐龍利先後持腳踏車投砸死者ＣＫ，葉世凱以徒手毆打，造成
    死者ＣＫ受有顏面左側眉弓末端及顴骨突起外側有多發小型不規則擦挫傷大小約
    二公分，左耳後有不規則擦挫傷，約四公分，左肩三角肌位置擦挫傷約三公分，
    左上臂長條型及不規則擦挫傷，左前臂手腕撓側有防禦性瘀傷等之傷害，另共犯
    賴政億、許智遠、簡永順、葉冠恆及鄭凱杰均未動手。嗣經「漫跋餐廳」負責人
    徐秀英及在該處附近排班之計程車司機葉佳瑾出面制止，被告甲○○等人始分乘
    前開交通工具離去。死者ＣＫ經送往台北縣林口長庚醫院急救，因身體多處外傷
    、頭部多發性鈍器外傷，導致硬膜上、下腔出血及腦損傷，而於同（八）日傷重
    死亡。後經警據報趕赴現場處理，當場扣得吳易豪所有已折斷之黑色棒球棒一支
    ，再由徐女提供三Ｐ─四七四一號自小客車車牌號碼，循線查獲共犯吳易豪等人
    （吳易豪、王書才、楊奕青、簡永順、葉冠恆、許智遠、張永親、劉俊麟、賴政
    億、徐龍利、鄭凱杰、李勝雄、葉世凱等均非現役軍人，所涉傷害罪嫌部分，另
    案由司法機關辦理）等情。因認國防部地方軍事法院桃園分院九十二年桃判字第
    ○六三號有罪判決不當而將該判決關於甲○○共同殺人部分撤銷，改論以被告共
    同傷害人之身體，因而致人於死，處有期徒刑七年，固非無見。
二、惟按：(一)軍事審判法第一一八條第一項規定：「卷宗內之筆錄及其他文書可為證
    據者，應向被告宣讀或告以要旨，被告請求閱覽者，不得拒絕。」經查：原審認
    定「死者係遭被告及共犯吳易豪、王書才分持棍、棒圍毆，致頭部多發性鈍器外
    傷，導致硬膜上、下腔出血，顱骨破裂顱內出血，腦組織損傷致死，及因其餘共
    犯楊奕青等人實施傷害行為，而受有顏面左側眉弓末端及顴骨突起外側有多發小
    型不規則擦傷大小約二公分，左耳後有不規則擦挫傷，約四公分，左肩三角肌位
    置擦傷約三公分，左上臂長條型及不規則擦挫傷，左前臂手腕撓側有防禦性瘀傷
    等之傷害」，無非以法務部法醫研究所（九一）法醫所醫鑑字第一二九四號鑑定
    書影本及長庚紀念醫院九十一年九月八日診斷證明書（乙種）影本乙紙為其主要
    論據，惟遍查原審審判筆錄所載，原審並未於審判期日依上開規定踐行調查證據
    之程序，將上開「法務部法醫研究所（九一）法醫所醫鑑字第一二九四號鑑定書
    影本」（附於國防部北部地方軍事法院桃園分院檢察署九十一年十月八日園檢甲
    字第二四○號偵查卷第三八頁至第四二頁），向被告宣讀或告以要旨，不但與直
    接審理法則有違，且有應於審判期日調查之證據而未予調查之違法，其採為論罪
    之基礎，判決當然違背法令。(二)軍事審判法第一百五十九條規定：「訊問被告後
    ，審判長應調查證據。」所稱調查證據係指法院依法定之證據方法踐行法定之調
    查程序而言，包括證物之勘驗，以明證物之物理性與本案犯罪之關係，此乃直接
    審理原則之所必然。此外，軍事審判法第一百二十五條、第一百七十九條明文規
    定，刑事訴訟法有關證據及審判之規定，與軍事審判法不相抵觸者，準用之，而
    我國刑事訴訟法採直接審理主義，所為判決基礎之證據資料，必須經過調查程序
    ，以顯出於審判庭者，始與直接審理主義相符，否則其所踐行之訴訟程序，即難
    謂無違誤，是以九十二年二月六日公布修正並自同年九月一日施行刑事訴訟法第
    一百六十四條規定：「審判長應將證物提示當事人、代理人、辯護人或輔佐人，
    使其辨認。前項證物如係文書而被告不解其意義者，應告以要旨。」此項規定，
    依同法第三百六十四條為第二審之審判所準用，最高法院九十二年度台上字第三
    四三五號、第四八七九號、九十三年度台上字第一八四號判決均採同一見解。經
    查：本件原審審判筆錄雖記載：「提示：台灣桃園地方法院928.桃園祺刑慎91
    重訴字第３７８０１號函附判決、殺人等各次審理筆錄、扣案木棒、球棒鑑定
    書及扣案清單二紙並告以要旨，問：有何意見？。答：無」（見原審卷第二卷第
    二一五頁反面）；然本件扣押之證物即鐵器一支、現場蒐證錄影帶一捲、偵訊錄
    影帶十五捲、監視系統像光碟片一片、木棒及球棒兩支係扣案於臺灣桃園地方法
    院檢察署贓物庫，有該署九十一年度保管字第四四○五、四三六○號扣押物清單
    影本附卷可稽（見原審卷第二卷第一五二頁、第一五三頁），遍查原審卷宗，並
    無調取證物木棒、球棒之資料，原審顯未向被告提示木棒、球棒等證物令其辨認
    ，即行辯論終結，並以該扣押物為論處上訴人罪刑之證據，其訴訟程序殊有違誤
    。上訴意旨雖未指摘及此，然以上為本院得依職權調查之事項，原審既有上開應
    調查之證據而未予調查之判決違背法令致影響事實之認定，本院自無從自為判決
    ，爰將原判決撤銷發回國防部高等軍事法院。
三、據上論斷，應依軍事審判法第一百九十九條判決如主文。
中　　　華　　　民　　　國　　九十三　　年　　　二　　　月　　　十一　　日
                              臺灣高等法院刑事第二庭
                                  審判長法  官  蔡  長　溪
                                        法  官  楊　貴　志
                                        法  官  林　俊　益
右正本證明與原本無異。
不得上訴。
                                        書記官　陳　明　琴
中　　　華　　　民　　　國　　九十三　　年　　　二　　　月　　 十六 　　日
